臺灣高等法院民事判決
111年度重上字第255號
上  訴  人  財政部國有財產署

法定代理人  曾國基  
訴訟代理人  郭曉蓉  
複 代理 人  吳嘉榮律師
被 上訴 人  陳清吉  
            鄭玉城  

            鄭敬子  
共      同
訴訟代理人  蔡文燦律師
上列當事人間請求塗銷土地所有權登記事件，上訴人對於中華民
國110年12月15日臺灣士林地方法院110年度重訴字第318號第一
審判決提起上訴，本院於111年7月19日言詞辯論終結，判決如下
：
    主      文
上訴駁回。
第二審訴訟費用由上訴人負擔。
    事實及理由
被上訴人主張：伊為訴外人鄭陳惜、鄭四科、鄭龍江（下合稱
  鄭陳惜等3人）之繼承人。日據時期七星郡士林街溪洲底字溪
  洲底485-3番地原登記為鄭陳惜等3人（應有部分依序為1/2、1
  /10、1/10）與他人分別共有，民國21年4月12日因河川消除，
  於23年4月9日辦理抹消登記，嗣於91年9月18日經臺北市士林
  地政事務所（下稱士林地政）公告浮覆，並編為臺北市○○區○○
  段0○段000地號土地，於96年12月29日以第1次登記為原因，登
  記為中華民國所有（下稱甲地）。另臺北市○○區○○○段○○○○段0
  0000地號土地於35年登記為鄭陳惜等3人與他人分別共有（應
  有部分依序為1/2、1/10、1/10），因40年2月17日流失，於同
  年12月27日辦理流失削除登記，嗣於71年5月31日流失回復土
  地，並編為臺北市○○區○○段0○段00000地號，於110年1月26日
  以第1次登記為原因，登記為中華民國所有（下稱乙地，與甲
  地合稱為系爭土地）。系爭土地浮覆後，依土地法第12條第2
  項規定，不待登記即應回復為原所有權人所有，系爭土地鄭陳
  惜等3人權利範圍7/10為其繼承人公同共有，國有登記妨害伊
  公同共有之權利，爰依民法第828條第2項、第821條、第767條
  第1項中段規定，求為命上訴人將如原判決附表所示之系爭土
  地國有登記權利範圍7/10予以塗銷（原審為上訴人敗訴之判決
  ，上訴人提起上訴）。
上訴人則以：系爭土地因天然變遷成為湖澤或可通運水道時，
  其所有權已經消滅，依土地法第10條規定，系爭土地當然屬於
  國有土地，是系爭土地縱因水利設施興建而浮覆，仍應依土地
  法及關於水道浮覆地及道路溝渠廢置地所有權歸屬處理原則第
  1點規定辦理所有權第1次登記，無從自動塗銷國有登記而當然
  回復其所有權，甲地因臺北市政府79年3月6日（79）府工養字
  第00000000號公告「社子島防潮堤線加高工程堤線樁位公告圖
  」而浮覆，乙地於71年5月31日以「流失回復土地」登記而浮
  覆，是被上訴人自79年3月6日及71年5月31日起即得請求排除
  國有登記而回復權利，卻遲至110年8月始提起本件訴訟，其塗
  銷登記請求權已罹於15年而消滅等語，資為抗辯。上訴聲明：
  ㈠原判決廢棄；㈡被上訴人在第一審之訴駁回。
系爭土地於日據時期登記為鄭陳惜等3人與他人共有，鄭陳惜、
  鄭四科、鄭龍江應有部分依序為6/12、1/10、1/10。被上訴人
  與鄭陳惜等3人之關係如附表二所示。甲地因21年4月12日河川
  消除於23年4月9日辦理抺消登記，91年9月18日甲地浮覆，原
  所有權人未依我國法令辦理土地總登記，甲地於96年12月29日
  登記為國有後，其依民法第767條第1項行使物上請求權有15年
  消滅時效之適用。乙地鄭陳惜等3人於光復後已依我國法令登
  記為所有權人，因40年2月17日流失於同年12月27日辦理流失
  削除登記，71年5月31日乙地浮覆，於110年1月26日登記為國
  有，110年1月9日至同年月23日公告期間無人提出異議之事實(
  詳如附表一所示)，為兩造所不爭執（見本院卷第184至185頁
  ），堪信為真實。
被上訴人請求系爭土地國有登記權利範圍7/10予以塗銷，為上
  訴人以上開情詞所拒。茲就爭點分述如下：
㈠系爭土地曾因流水覆蓋而抹消登記，鄭陳惜等3人之所有權僅擬
  制消滅，公告浮覆後，原所有權當然回復。
1.土地法第12條第1項規定：「私有土地，因天然變遷成為湖澤
  或可通運之水道時，其所有權視為消滅。」第2項規定：「前
  項土地，回復原狀時，經原所有權人證明為其原有者，仍回復
  其所有權。」，第12條第1項所謂私有土地因成為公共需用之
  湖澤或可通運之水道，其所有權視為消滅，並非土地物理上之
  滅失，所有權亦僅擬制消滅，當該土地回復原狀時，依同條第
  2項規定，原土地所有人之所有權當然回復，尚無待於申請地
  政機關核准（最高法院103年第9次民事庭會議決議、最高行政
  法院108年度上字第688號判決參照)。與土地法10條第2項「私
  有土地之所有權消滅者，為國有土地」之情形不同。
2.系爭土地(即甲、乙地)於日據時期登記為鄭陳惜等3人與他人
  共有。甲地因21年4月12日河川消除於23年4月9日辦理抹消登
  記，91年9月18日甲地浮覆，於96年12月29日登記為國有；乙
  地鄭陳惜等3人於光復後已依我國法令登記為所有權人，因40
  年2月17日流失於同年12月27日辦理流失削除登記，71年5月31
  日乙地浮覆，於110年1月26日登記為國有，110年1月9日至同
  年月23日公告期間無人提出異議之事實，為兩造所不爭執。系
  爭土地不因曾經流水覆蓋而抹消登記即喪失土地之本質，其所
  有權亦非絕對的物理消滅，甲地自91年9月18日、乙地自71年5
  月31日公告浮覆後，鄭陳惜等3人或其繼承人之原所有權固無
  待向地政機關辦理所有權第1次登記，即當然回復，且不因未
  於第1次登記公告期間聲明異議而影響該所有權之回復。上訴
  人抗辯：系爭土地因天然變遷成為湖澤或可通運之水道時，其
  所有權已經消滅，當然屬於國有土地云云，並不足採。
㈡甲地：被上訴人請求權雖有消滅時效之適用，但未罹於消滅時
  效，其請求塗銷國有登記權利範圍7/10，為有理由。
1.日據時期已登記之土地，因成為河川、水道經塗銷登記，臺灣
  光復後土地浮覆，原所有權人未依我國法令辦理土地總登記，
  於該土地「登記為國有」後，其依民法第767條第1項規定行使
  物上請求權時，有消滅時效規定之適用，業經本院110年度台
  上大字第1153號大法庭裁定統一法律見解。系爭土地於日據時
  期登記為鄭陳惜等3人與他人共有，甲地因21年4月12日河川消
  除於23年4月9日辦理甲地抺消登記，91年9月18日甲地浮覆，
  原所有權人未依我國法令辦理土地總登記，甲地於96年12月29
  日登記為國有後，其依民法第767條第1項行使物上請求權有15
  年消滅時效之適用等事實，為兩造所不爭執，已如上所述。
2.被上訴人為鄭陳惜等3人之繼承人（詳如附表二所示），於甲
  地浮覆時，已依繼承之法則取得所有權。甲地經第一次登記為
  國有財產，對被上訴人之所有權自有妨害，其得本於所有權請
  求上訴人塗銷該國有登記。甲地於96年12月29日始辦理所有權
  第1次登記為國有（見原審卷第52頁土地登記謄本），斯時被
  上訴人之排除侵害請求權始得起算時效，至被上訴人於110年8
  月27日起訴（見原審卷第12頁），並未逾民法第125條所定之1
  5年消滅時效，上訴人不能拒絕塗銷。至91年9月18日公告甲地
  浮覆時，甲地尚未登記為國有，原所有權未受妨害，除去妨害
  請求權既尚未發生，自不能起算消滅時效，上訴人抗辯時效應
  自91年9月18日公告甲地浮覆時起算云云，並不足採。
㈢乙地：被上訴人請求權並無消滅時效之適用，其請求塗銷國有
  登記權利範圍7/10，為有理由。
1.日據時期已登記之土地，於臺灣光復後，土地所有權人依斯時
  我國土地法相關法令規定，踐行繳驗土地權利憑證，經審查公
  告無異議後換發土地權利書狀，並編造土地登記總簿，確定其
  產權程序之後，該土地為已登記之不動產，而無消滅時效規定
  之適用(最高法院110年度台上大字第1153號大法庭裁定參照）
  。系爭土地於日據時期登記為鄭陳惜等3人與他人共有，乙地
  鄭陳惜等3人於光復後已依我國法令登記為所有權人，為兩造
  所不爭執（見本院卷第185頁），並有士林地政111年4月21日
  北市士地登字第1117007238號函及111年5月19日北市士地登字
  第1117009070號函在卷可稽(見本院卷第103至107頁、第161至
  166頁），故無消滅時效規定之適用。上訴人抗辯乙地應自71
  年5月31日浮覆時起算時效云云，自非可取。
2.乙地因40年2月17日流失於同年12月27日辦理流失削除登記，7
  1年5月31日乙地浮覆，於110年1月26日登記為國有，110年1月
  9日至同年月23日公告期間無人提出異議之事實，為兩造所不
  爭執。乙地不因曾經流水覆蓋而抹消登記即喪失土地之本質，
  其所有權亦非絕對的物理消滅，乙地自71年5月31日公告浮覆
  後，鄭陳惜等3人或其繼承人之原所有權無待向地政機關辦理
  所有權第1次登記，即當然回復，且不因未於第1次登記公告期
  間聲明異議而影響該所有權之回復，已如上㈠所述，故被上訴
  人雖未於110年1月9日至同年月23日公告期間聲明異議，仍不
  影響其所有權。上訴人抗辯被上訴人未於公告期間聲明異議，
  國有登記不能予以變更云云，難取採信。
綜上所述，被上訴人依民法第828條第2項、第821條、第767條
  第1項中段請求上訴人塗銷系爭土地國有登記權利範圍7/10，
  為有理由，應予准許。原審為上訴人敗訴之判決，並無不合。
  上訴論旨指摘原判決不當，求予廢棄改判，為無理由，應駁回
  上訴。
本件事證已臻明確，兩造其餘之攻擊或防禦方法及所用之證據
  ，經本院斟酌後，認為均不足以影響本判決之結果，爰不逐一
  論列，附此敘明。
據上論結，本件上訴為無理由，依民事訴訟法第449條第1項、
  第78條，判決如主文。
中　　華　　民　　國　　111 　年　　8 　　月　　2 　　日
                  民事第六庭    
                      審判長法  官  周美雲
                            法  官  古振暉
                            法  官  游悅晨

正本係照原本作成。
如不服本判決，應於收受送達後20日內向本院提出上訴書狀，其
未表明上訴理由者，應於提出上訴後20日內向本院補提理由書狀
（均須按他造當事人之人數附繕本）上訴時應提出委任律師或具
有律師資格之人之委任狀；委任有律師資格者，另應附具律師資
格證書及釋明委任人與受任人有民事訴訟法第466 條之1第1項但
書或第2項所定關係之釋明文書影本。如委任律師提起上訴者，
應一併繳納上訴審裁判費。
中　　華　　民　　國　　111 　年　　8 　　月　　3 　　日

　　　　　　　　　　　　　　書記官  呂  筑
附表一（臺北市○○區○○段0○段000○00000地號土地沿革)
 Ａ欄 Ｂ欄 Ｃ欄 Ｄ欄 編號 日期(民國) ○○段0小段000地號土地（甲地） ○○段0小段000-0地號土地（乙地） 資料所在卷頁 1 13年10月7日(大正13年） 鄭陳惜因相續取得溪洲底485番地3/12（原因發生日期大正12年11月11日）  原審卷第21頁 2 14年6月9日(大正14年） 鄭陳惜因買賣取得溪洲底485番地6/24（原因發生日期大正13年11月）  原審卷第21頁 3 20年4月22日（昭和6年） 鄭龍江、鄭四科以相續因各取得溪洲底485番地1/10  原審卷第21頁 4 23年4月9日(昭和9年) 自485番地分割出485-3番地，因21年4月12日(昭和7年)河川消除，辦理抹消登記  原審卷第26、28、29、72、75、81、82頁 5 35年7月8日  士林○○○段○○底小段000地號所有權人鄭陳惜繳驗登記濟證 本院卷第161頁 6 35年10月4日  經地政機關查對驗證後，發給○○底段○○底小段000地號土地所有權狀（士林字第17420號）及共有人保持證(士林字28450至28455)，並編造登記簿 本院卷第161至166頁 7 40年12月27日  自士林區○○底段○○底小段000地號分割出485-7地號，因40年2月17日全部坍沒成為水道，辦理流失消除登記 原審卷第54、56、91、92、93、94頁，本院卷第104、105、107、162頁 8 71年5月31日  流失回復土地，並編為臺北市○○區○○段0○段00000地號 原審卷第58、72、89頁 9 91年9月18日 公告浮覆地之土地標示及地籍圖，並編為○○段0小段000地號土地  原審卷第76、85、87頁 10 96年12月29日 登記原因：第一次登記，原因發生日期：96年10月24日所有權人：中華民國，管理者：財政部國有財產署  原審卷第52頁 11 110年1月26日  登記原因：第一次登記，原因發生日期：109年12月31日，所有權人：中華民國，管理者：財政部國有財產署 原審卷第88頁、第96至98頁 12 110年8月27日 被上訴人向士林地院提起本件訴訟  原審卷第12頁 說明： 臺北市○○區○○○段○○○○段00000地號土地（乙地）於光復後業經編造土地登記簿，屬已依土地法辦理土地總登記（士林地政111年4月21日北市士地登字第1117007238號函見本院卷第103頁）。     

附表二被上訴人與鄭陳惜、鄭龍江、鄭四科之關係
Ａ欄 Ｂ欄 Ｃ欄 Ｄ欄 鄭陳惜、陳清吉 鄭四科、鄭玉城 鄭龍江、鄭敬子 資料卷頁 1.鄭陳惜民前00年0月00日出生，民國59年10月21日死亡 2.陳清吉為鄭陳惜之曾孫   鄭陳惜繼承系統表、被繼承人除戶謄本及繼承人戶籍謄本見原審卷第108至206頁  1.鄭四科民國0年00月00日出生，80年10月5日死亡 2.鄭玉城為鄭四科之子  鄭四科繼承系統表、被繼承人除戶謄本及繼承人戶籍謄本見原審卷第207至223頁   1.鄭龍江民前0年0月0日出生，民國89年2月3日死亡 2.鄭敬子為鄭龍江之女 鄭龍江繼承系統表、被繼承人除戶謄本及繼承人戶籍謄本見原審卷第225至237頁